【裁判字號】    97,訴,999
【裁判日期】    970808
【裁判案由】    家暴殺人未遂
【裁判全文】
臺灣板橋地方法院刑事判決               97年度訴字第999號
公  訴  人  臺灣板橋地方法院檢察署檢察官
被      告  丁○○
指定辯護人  本院公設辯護人乙○○
上列被告因家暴殺人未遂案件，經檢察官提起公訴（九十七年度
偵字第六六九三號），本院判決如下：
    主  文
丁○○傷害人之身體，累犯，處有期徒刑壹年。
    事  實
一、丁○○前因恐嚇、竊盜案件，分別經本院各判處有期徒刑十
    月、五月確定，嗣經定應執行刑為有期徒刑一年一月，甫於
    民國九十六年二月十八日縮短刑期期滿執行完畢，猶不知悔
    改，其係丙○○之弟，二人乃兄弟關係，為家庭暴力防治法
    第三條第四款所稱之家庭成員，丁○○因與丙○○素有嫌隙
    ，竟於九十七年二月十五日凌晨零時二十分許，在其與丙○○共同位在臺北縣土城市○○街三十九巷十九號二樓住處，
    趁丙○○熟睡之際，持其家中非屬其所有之菜刀一把，前往
    丙○○之房間欲找丙○○理論，因丁○○對丙○○心有不滿
    ，竟基於普通傷害之犯意，持該把菜刀朝丙○○頭部揮砍一
    、二下，造成丙○○受有頭部創傷併頭皮裂傷三公分之傷害
    ，適躺在丙○○身旁之妻子甲○○尚未入睡，見狀即大聲驚
    叫，丙○○旋遭驚醒，丙○○、甲○○二人立即合力壓制丁○○持有菜刀之手，欲搶下丁○○手持之菜刀，惟丁○○亦
    不肯鬆手，該三人即相持不下，丁○○之父戊○○聽聞爭吵
    聲前來查看，嗣後由丁○○之母撥打電話報警處理，經警於
    同日凌晨零時三十分許前來上址後，丁○○始將持有菜刀之
    手鬆開，由警員取走該把菜刀予以扣案。丙○○則前往亞東
    醫院急診治療。
二、案經丙○○訴由臺北縣政府警察局土城分局報告臺灣板橋地
    方法院檢察署檢察官偵查起訴。
    理  由
壹、證據能力
    被告以外之人於審判外之言詞或書面陳述，除法律有規定者
    外，不得作為證據，刑事訴訟法第一百五十九條第一項定有
    明文。本件證人丙○○、甲○○及戊○○於警詢之證述乃審
    判外之陳述，且不符合刑事訴訟法第一百五十九條之二、之
    三、之五之例外規定，自不得作為證據。
貳、實體部分
一、訊據被告丁○○固坦承有於上開時、地持菜刀一把前往丙○○之房間欲找丙○○理論，以及與丙○○、甲○○共同爭搶
    其持有之菜刀僵持不下等事實，惟矢口否認有何傷害之犯行
    ，辯稱：伊當時拿著菜刀還沒有做任何動作，丙○○即上前
    搶伊的菜刀，但沒有搶下，伊在警察來時才將菜刀放下，後
    來丙○○在客廳自己拿菜刀按住頭部才造成頭部流血受傷，
    伊並未傷害丙○○云云。經查：
（一）上開事實業據證人丙○○、甲○○及戊○○於本院審理時
      具結證述明確，證人丙○○證稱：「當天晚上我下班晚上
      十一點多我已經睡著，我太太睡在我旁邊，我聽到我太太
      說你不要這樣，我太太叫我起來的時候我已經看到被告手
      上拿著菜刀，我就起來跟被告搶菜刀，我的頭就已經在流
      血，我太太也一起幫忙搶菜刀」等語（見本院九十七年六
      月二十四日審理筆錄）；證人甲○○則證稱：「當天我們
      在睡覺，門沒有鎖開開的，... 當天我看到被告拿著一把
      菜刀進到我們房間，舉起菜刀做出要砍我先生的動作，我
      不知道我先生有沒有受傷，我馬上起來拉住丁○○的手問
      他在做什麼，叫他不要這樣，我先生聽到我的聲音就醒過
      來，我不知道我先生有沒有受傷，因為房間的燈沒有開暗
      暗的，之後我們三個人就在搶菜刀，後來我公公聽到聲音
      從他的房間過來我們的房間看，後來我公公開燈之後才知
      道我先生受傷，我先生頭部上方流血」等語（見本院九十
      七年七月二十二日審理筆錄）；證人戊○○於本院審理時
      亦證稱：「我隔壁房間聽到有聲音，我聽到甲○○說不要
      殺我先生，丙○○、丁○○、甲○○三個人擠在一堆，丁○○不肯放手」、「我一去房間的時候就看到丙○○有流
      一點血」等語（見本院上開審理筆錄），上開三證人證述
      之情節相合一致，並有亞東紀念醫院出具之診斷證明書一
      紙在卷可稽及菜刀一把扣案可資佐證（見偵查卷第三十一
      頁），顯見證人丙○○頭部之傷勢確係被告丁○○持菜刀
      揮砍所造成。
（二）雖被告丁○○辯稱：丙○○頭部傷勢係其本人自己拿菜刀
      按頭部所造成云云，惟被告丁○○傷害丙○○之情形已據
      證人丙○○、甲○○、戊○○證述綦詳，業如前述，證人
      紀宏杰即前往現場處理之警員於本院審理時亦具結證稱：
      「當時我到達丙○○的房間裡面，看到丙○○還有阮氏將
      被告的手拿菜刀的手壓在床上，當時丁○○將拿菜刀手鬆
      開，再由阮氏將菜刀拿走，交給丁○○母親，我們請他用
      袋子裝好交給警方」、「在警察到丙○○的房間的時候，
      就有看到丙○○的頭部有血跡，正在流血」、「警察到場
      的時候，刀子沒有在丙○○手上過」等語（見本院九十七
      年六月二十四日審理筆錄），更可見被告丁○○辯稱：丙○○之傷勢警察來了之後自己持菜刀造成的云云，顯與事
      實不符，而係被告丁○○事後卸責推諉之詞，不足採信。
（三）按殺人未遂與傷害之區別，應以有無殺意為斷，其受傷之
      多寡，及是否為致命部位，有時雖可藉為認定有無殺意之
      心證，究不能據為絕對標準。亦即，殺人罪之成立，須具
      有使人生命喪失之故意與實施殺害之行為。故殺人與傷害
      之區別，當以下手殺害之時是否明知或預見足以致人於死
      為斷。至被害人受傷部位如何，犯人所用兇器如何，雖可
      供認定事實之資料，究不能為殺人之絕對標準。是不能僅
      因被害人受傷之位置係屬人體要害，即認定加害人自始即
      有殺害被害人之犯意。最高法院亦著有四十七年度台上字
      第一一五七號、五十二年度台上字第九三號、九十四年度
      台上字第六八五七號等判決要旨，可資參照。經查，被告
      丁○○於偵查中陳稱：因大哥丙○○對伊不好，伊想要教
      訓他等語；於本院審理時亦堅決否認有殺害丙○○之犯意
      等語，而證人丙○○於本院審理時證稱：「他（丁○○）
      常常會向我媽媽要錢，我多少都會唸他」、「他和我大小
      聲的時候，我都不會理他，他之前都會打父母親」等語（
      見本院九十七年六月二十四日審理筆錄），是被告丁○○
      與丙○○雖平日相處不睦，但也沒有任何深仇大恨或足以
      引發殺意之重大爭端，被告丁○○辯稱並無殺害丙○○之
      意一節，尚非全然無據。再者，證人丙○○受襲之時正值
      熟睡，毫無反抗閃躲之機，倘若被告丁○○確係基於殺害
      證人丙○○之犯意，持菜刀正朝丙○○之頭部砍殺，則被
      告丁○○順利得手之機會甚大，且理應造成丙○○受有嚴
      重之傷勢，豈可能僅造成丙○○受有「頭部創傷併頭皮裂
      傷三公分」之傷害？顯見被告丁○○當時攻擊之力道應有
      所保留，其辯稱並無殺人犯意，應堪採信。尚不得僅因丙○○受傷之部位係頭部即認定被告丁○○有殺人之犯意。
（四）綜上所述，本件事證已臻明確，被告丁○○之犯行堪以認
      定，應予依法論科。
二、核被告丁○○所為，係犯刑法第二百七十七條第一項之傷害
    罪。公訴人雖認被告所為係犯刑法第二百七十一條第二項、
    第一項之殺人未遂罪嫌，惟參諸前開說明，尚難認被告係以
    殺人犯意所為，應認被告係以使告訴人受傷害之犯意而為，
    惟起訴之基本事實同一，爰依法變更起訴法條。又被告丁○○經本院送請亞東紀念醫院進行精神鑑定，認被告丁○○為
    「酒精依賴」、「酒精性精神病」、「反社會型人格異常」
    之個案，其於本案行為時，有能力辨識其行為違法或依其辨
    識而行為，惟因長期「反社會型人格異常」及「酒精性精神
    病」之影響下，衝動控制甚差而犯下本案，此有亞東紀念醫
    院出具之九十七年五月十三日精神鑑定報告書一件在卷可稽
    ，是被告丁○○於行為時之精神狀態與刑法第十九條第一項
    或第二項所列之情形不合，尚不得據以不罰或減輕其刑，應
    予敘明。再查，被告丁○○有如事實欄所示之前科犯行，有
    臺灣高等法院被告前案紀錄表一件在卷可稽，其於有期徒刑
    執行完畢五年以內故意再犯本件有期徒刑以上之罪，為累犯
    ，應依法加重其刑。爰審酌被告丁○○與丙○○係兄弟關係
    ，僅因平日相處不睦，竟不思以正途排解，任意持刀行兇，
    造成告訴人受有如事實欄所示之傷害，且對告訴人及其等家
    人造成心理上嚴重恐慌，並斟酌其本身有酒精依賴、酒精性
    精神病及反社會型人格異常等現象，於九十六年間於臺北市
    立聯合醫院松德院區住院治療，經診斷有妄想型精神分裂症
    ，衝動控制甚差，本件犯後未能全然坦承犯行之犯後態度等
    一切情狀，量處如主文所示之刑。至被告持以砍傷告訴人所
    用之菜刀一把，並非被告所有之物，業經被告供明在卷，自
    無從宣告沒收，附此敘明。
據上論斷，應依刑事訴訟法第二百九十九條第一項前段、第三百
條，刑法第二百七十七條第一項、第四十七條第一項，刑法施行
法第一條之一第一項、第二項前段，判決如主文。
本案經檢察官連思藩到庭執行職務。
中    華    民    國    97    年    8     月    8     日
                  刑事第十八庭  審判長法  官  連育群
                                      法  官  吳幸娥
                                      法  官  楊志雄
上列正本證明與原本無異。
如不服本判決，應於判決送達後十日內敘明上訴理由，向本院提
出上訴狀（應附繕本），上訴於臺灣高等法院。
                                      書記官  田世杰
中    華    民    國    97    年    8     月    8     日
附錄本案論罪科刑法條全文：
中華民國刑法第277條
（普通傷害罪）
傷害人之身體或健康者，處 3 年以下有期徒刑、拘役或 1 千元
以下罰金。
犯前項之罪因而致人於死者，處無期徒刑或 7 年以上有期徒刑；
致重傷者，處 3 年以上 10 年以下有期徒刑。


司法院資訊處製作；財團法人民間司法改革基金會備份。
